臺灣臺南地方法院刑事判決　　　　　　　 99年度訴字第897號
公　訴　人　臺灣臺南地方法院檢察署檢察官
被　　　告　趙　明
選任辯護人　許雅芬律師
上列被告因殺人未遂等案件，經檢察官提起公訴（99年度偵字第
2871號），本院判決如下：
    主  文
趙明犯恐嚇危害安全罪，處有期徒刑陸月，如易科罰金，以新臺
幣壹仟元折算壹日；又犯毀損他人物品罪，處拘役參拾日，如易
科罰金，以新臺幣壹仟元折算壹日。
    事  實
一、趙明為蘇傳欽之房客，二人與蘇傳欽之母楊寶治均同住於臺
    南市○○區○○路四段五十五巷六十一弄七號，民國九十九
    年二月三日晚間，趙明因不滿蘇傳欽指稱其有神經病、年紀
    老了沒有用等言語，先向其友人吳國豐抱怨後，仍覺氣憤難
    消，竟起恐嚇及毀損之犯意，自上址二樓廚房持共用之菜刀
    一把，前往三樓蘇傳欽所在之房間，先以腳踹破房門後，再
    高舉菜刀入內，以此加害生命、身體等方式，恐嚇蘇傳欽，
    致其生危害於安全。蘇傳欽因聽到聲響已有警覺，乃舉起椅
    子阻擋，隨後進入房間之楊寶治、吳國豐亦隨即抱住趙明，
    三人合力將菜刀奪下後，蘇傳欽始報警處理。員警隨即到場
    逮捕趙明，進而查悉上情。
二、案經蘇傳欽訴由臺南市政府第三分局報告臺灣臺南地方法院
    檢察署檢察官偵查起訴。
    理  由
壹、程序方面
一、公訴人就起訴之犯罪事實，提出(一)被告於警詢及偵查中之供
    述、(二)證人蘇傳欽及楊寶治於警詢及偵查中證述、(三)現場圖
    、照片、員警職務報告、扣案菜刀。
二、被告及其辯護人對公訴人所提出之證據，除認證人蘇傳欽及
    楊寶治於警詢之證述無證據能力外，其餘證據之證據能力均
    不爭執。
三、本院認：
   (一)被告之自白──
    按「被告之自白非出於強暴、脅迫、利誘、詐欺、疲勞訊問
    、違法羈押或其他不正之方法，且與事實相符者，得為證據
    」，刑事訴訟法第一百五十六條第一項定有明文。被告之自
    白既非出於任何不正方法，與事實相符部分，依法自有證據
    能力。
  (二)證人蘇傳欽、楊寶治於警局及偵查中之證述──
  1.按「被告以外之人於審判外之言詞或書面陳述，除法律有規
    定者外，不得作為證據  」，刑事訴訟法第一百五十九條第
    一項定有明文。是證人蘇傳欽及楊寶治於警詢所為證述，因
    屬被告以外之人於審判外陳述，且被告及其辯護人亦不同意
    資為證據，是認均無證據能力。
  2.按被告以外之人於偵查中向檢察官所為之陳述，除顯有不可
    信之情況者外，得為證據，刑事訴訟法第一百五十九條之一
    第二項定有明文。所謂「顯有不可信」之情況，係指其不可
    信之情形，甚為顯著了然者，固非以絕對不須經過調查程序
    為條件，然須從卷證本身，綜合訊問時之外部情況為形式上
    之觀察或調查，即可發現，無待進一步為實質調查之情形而
    言；至被告等當事人、代理人、辯護人、輔佐人若主張其顯
    有不可信之情形者，本乎當事人主導證據調查原則，自應負
    舉證責任，否則，被告以外之人向檢察官所為之陳述，毋庸
    另為證明，即得作為認定被告犯罪之證據（最高法院九十六
    年度台上字第五六八四號判決意旨參照）。是上開證人於偵
    查中既均經檢察官告知證人據實陳述義務、具結之效果以及
    偽證之處罰後，始具結而為證述，且證人業經本院傳喚到庭
    進行交互詰問，已無礙於被告及辯護人之對質詰問權，另被
    告及其辯護人亦無具體主張上開證人於偵查中之證述有如何
    顯有不可信之情形，從而就偵查筆錄製作之原因、過程及其
    功能等加以觀察，乃出於供述者之真意、並無違法取供情事
    之信用性灼然甚明，是認上開證人於偵查中向檢察官具結之
    證述具證據能力。
  (三)扣案菜刀──
    屬物證，並非刑事訴訟法第一百五十九條第一項所規定之「
    被告以外之人於審判外之言詞或書面陳述」，故無傳聞法則
    之適用。又該物證之取得，手段合法，復與本案有關聯性，
    且於審判期日業已踐行調查程序，是認有證據能力。
  (四)現場照片──
    該等照片係依機器之功能，攝錄實物形貌而形成之圖像，並
    非屬人類意思表達之言詞或書面陳述，故不屬傳聞證據。又
    該等照片之取得，手段合法，復並已依書證之調查方式，提
    示予被告辨認，自有證據能力。
  (五)員警職務報告及現場位置圖──
    職務報告為司法警察於個案本於法定職務製作之文書，現場
    位置圖為證人蘇傳欽及楊寶治於警局所繪製，均屬刑事訴訟
    法第一百五十九條第一項所規定傳聞證據，但因被告及其辯
    護人已同意資為證據，且本院審酌該書面作成時之情況，認
    為適當，依同法第一百五十九條之五規定，認具證據能力。
  (六)本案其餘認定有罪事實所引用之證據，檢察官、被告及其辯
    護人均未曾就證據能力表示異議，而各該證據經核亦無不具
    證據能力之情事，故依第一百五十九條之五之規定，均得為
    證據。
貳、實體方面
一、訊據被告固坦承於上開時間、地點，持菜刀至三樓蘇傳欽所
    在房間，以腳踹破房門後進入房間，惟矢口否認有恐嚇之犯
    意，辯稱：位於臺南市○○區○○路四段五十五巷六十一弄
    七號這棟房子雖由蘇傳欽付貸款，但頭期款六十萬元由我支
    付，我出資後，楊寶治就開始對我很冷淡，案發當天，我是
    認為蘇傳欽太沒良心，我要在他面前自殺，讓他一輩子良心
    不安云云。經查：
  (一)被告於上揭時地，以腳踹破蘇傳欽所在房間之木門，進而持
    菜刀入內等情，除據被告自承屬實外，並經證人蘇傳欽於偵
    查及本院審理中、證人吳國豐於本院審理中證述屬實，參諸
    證人楊寶治於審理中亦證述，案發當時，我在一樓房間，因
    為聽到蘇傳欽叫聲很大，因此上三樓去看，上樓時，有看到
    趙明手上拿一把菜刀等語。此外，復有現場及扣案菜刀照片
    共六張（見警卷第二十一至二十三頁）在卷可憑，被告此部
    分自白核與事實相符。
  (二)又被告持菜刀進入房間時，主觀上犯意為何：
  1.依被告於警詢及偵查中供述：我於九十九年二月三日二十二
    時二十五分於臺南市○○區○○路四段五十五巷六十一弄七
    號，因為蘇傳欽於本(三)日晚間說我有神經病，及年紀老了
    沒有用等言語刺激我，所以一時氣憤，隨手在廚房拿一把刀
    ，是要嚇一嚇蘇傳欽，要讓他害怕的意思，並不是真的要殺
    他（見警卷第一頁背面及九十九年度偵字第二八七一號卷，
    下稱偵查一第八、九頁）等語，足見被告行為時，有恐嚇蘇
    傳欽之意。
  2.再由證人吳國豐於本院證述：「（你在九十九年二月三日那
    天，你是否去過趙明住處？）我跟著他去，我看他眼神怪怪
    的」、「（你跟趙明回家之前，你是否都跟趙明在一起？）
    沒有，我當時在家裡，他打電話給我，他說他在他家路口的
    7-11他說他心情不好，我就去7-11外面椅子問他何事，他就
    說他心情不好，意思是說他家人言語侮辱他，所以他心情不
    平衡，事後講完他說他要回去，因為我跟他朋友相處二、三
    十年，我知道他有一點病，我感覺他怪怪的，我就跟著他後
    面騎車回去，一進去他就直接去三樓，我就跟在他後面，他
    衝去三樓，當時發出『乒碰』聲響，我就覺得很吵，我就在
    二樓，過一下子趙明又下來從二樓廚房帶一把刀衝上去，我
    覺得不對勁就趕快衝上去，當時趙明已經破門進去，我看他
    手上有刀，我覺得不對勁，我就趕快從後面抱住他。我有看
    到他女朋友的小孩（按指蘇傳欽）拿椅子上來，我從後面抱
    住他，我們三人合力要抱住他，那把刀事後被他女友（按指
    楊寶治）拿在手上，我一看到不對，她好像拿刀舉起來要揮
    下去，我趕快搶刀，我就直接拿去廚房，我想說這是他們的
    家務事，我就離開了」、「（他媽媽在你後面上來？）好像
    沒有，他媽媽好像就在樓上，他媽媽沒有跟我在樓下，應該
    已經在門口．．．」、「（他第一次上去三樓時，你說有聽
    到『乒碰』聲，這是何聲音？）踹門，很大聲在罵，就說這
    小子罵他，說他養他那麼大，都是說這些話」、「（你是在
    踹門破掉之後才從後面抱住他？）是」、「（當時趙明手中
    菜刀是否是高舉的？）有高舉。對方有拿椅子，等於我抱住
    ，楊寶治在旁邊」、「（蘇傳欽椅子是否整個把椅子舉起來
    ？）就是防衛樣子」、「（他當時如何防衛？）像我坐的這
    種椅子，整個把椅子舉起來，我已經攔住他，趙明不會衝過
    去」、「（是否因為趙明手上有刀，且有往前衝的動作，所
    以你才要抱住他？）一進門就抱住了，一進去頂多走一、兩
    步，該房間也不是很大」、「（趙明踢門進去刀高舉時，有
    無說何話，你有無聽到說『我要殺了你』這句話？）是沒有
    說要殺他」、「（趙明把門踢進去時，他嘴巴是否有說話？
    ）踹門時有罵，門踢開之後我沒有注意聽，我急著要抱他，
    有沒有說話我不清楚」等語，足見被告無論於案發前向證人
    吳國豐抱怨時，或持刀進入房間時，均未揚稱要殺害蘇傳欽
    ，而於高舉菜刀進入房間後，僅往前一、兩步，旋即遭在場
    之吳國豐、楊寶治及蘇傳欽等三人合力攔阻，並搶下菜刀，
    被告亦未有揮刀砍向蘇傳欽之任何動作。
  3.衡諸社會一般通念，被告高舉菜刀進入房間，確實會使人產
    生生命、身體遭受危害之不安全感，是被告於案發當時，在
    警局及檢察官自承有恐嚇之犯意，堪認並無不實。至於被告
    事後雖辯稱，當時係為自戕，要讓蘇傳欽良心不安云云，然
    被告於案發當日，完全未提及有自殺之想法，且被告破門而
    入當時，倘僅有自殺之意，何以要高舉菜刀並走向蘇傳欽，
    顯見被告事後翻異前供，均屬避重就輕之詞，委不足採。
  (三)綜上所述，被告犯行事證明確，洵堪認定。
二、核被告踹破門之行為，係犯刑法第三百五十四條之毀損罪，
    持刀進入蘇傳欽房間之行為，則係犯同法第三百零五條之恐
    嚇罪。公訴意旨認被告持刀進入蘇傳欽之行為，係犯同法第
    二百七十一條第二項、第一項之殺人未遂罪，容有誤會，惟
    因起訴事實就被告此部分行為已有敘及，依實害行為吸收危
    險行為之法理，本院自得就恐嚇事實予以論科，無庸變更起
    訴法條。爰審酌被告係因長期患有情感性精神分裂症，有被
    告提出之診斷證明書及國立成功大學醫學院附設醫院九十九
    年八月十六日成附醫精神字第0990015392號函暨所附之被告
    病歷等附卷為憑（見本院卷第二十七頁、第四十至六十四頁
    ），情緒本較容易起伏，此次又在未按時服藥之情形下，與
    情同家人之告訴人言語上衝突後，因而犯案，惡性雖非重大
    ，然被告以腳破門而入，又持菜刀恐嚇他人，造成告訴人蘇
    傳欽心理遭受極大驚嚇，及其犯後飾詞否認犯行之態度等一
    切情狀，分別量處如主文所示之刑，及諭知易科罰金之折算
    標準。扣案菜刀一把，雖為被告持以犯案之工具，然非被告
    所有，又非違禁物，爰不為沒收之諭知。
三、公訴意旨另以：趙明於九十九年二月三日晚間十時二十五分
    許，因自覺居住於同址三樓之蘇傳欽平日晚間發出聲響十分
    惱人，且對其不尊重，竟基於殺人之犯意，持菜刀到三樓敲
    蘇傳欽電腦房門，並高喊：「蘇傳欽我要殺了你」等語，以
    腳踹破房門後，持刀入內，高舉菜刀砍向蘇傳欽左頸處，幸
    而蘇傳欽因聽到聲響已有警覺，乃拿起椅子擋住菜刀，並搶
    下趙明手上的菜刀，將趙明壓制在地上而未能得逞，因認趙
    明涉犯刑法第二百七十一條第二項、第一項殺人未遂罪。惟
    ：
  (一)按犯罪事實應依證據認定之，無證據不得認定其犯罪事實，
    刑事訴訟法第一百五十四條第二項定有明文。而所謂證據，
    係指足以證明被告確有犯罪行為之積極證據而言，該項證據
    須適於為被告犯罪之證明者，始得採為斷罪之資料。又按認
    定犯罪事實所憑之證據，必須達於一般人均可得確信其為真
    實之程度，而無合理之懷疑存在時，始得據為被告有罪之認
    定，倘若犯罪事實之證明尚未達此一程度，仍有合理之懷疑
    存在，則應為被告有利之推定，仍不能遽為被告有罪之判斷
    ，此亦為刑事訴訟法第一百五十四條犯罪事實應依證據認定
    之證據裁判原則，及因保障被告人權無罪推定原則之所在（
    最高法院七十六年度台上字第四九八六號判例、九十一年度
    台上字第三十九號刑事判決意旨可參）。又按告訴人之告訴
    ，係以使被告受刑事追訴為目的，其指訴是否與事實相符，
    仍應調查其他證據，以資審認，必被害人所述被害情形，無
    瑕疵可擊，且就其他方面調查，又與事實相符，始足據為有
    罪判決之基礎（最高法院八十一年度台上字第三五三九號判
    決意旨可參）。
  (二)公訴人認被告涉犯刑法殺人未遂罪，無非依證人蘇傳欽及楊
    寶治於偵查中之證述為主要論據，然：
  1.被告已堅詞否認有殺人之犯意，而證人楊寶治於偵查中雖指
    證：當時我在一樓房間內睡覺，因為聽到樓上有慘叫聲，才
    跑到三樓，我到三樓時，見到趙明已經把門破壞，進去房間
    內，我見到趙明右手拿菜刀正對著我兒子揮舞，趙明與我兒
    子距離不到一公尺，我兒子用椅子把刀子揮開，所以沒受傷
    ，刀子揮開後，趙明因為踢到地上門之碎片而跌倒，但刀子
    還是握在趙明手裡，趁趙明跌倒，我兒子就將趙明壓在地上
    等情（見偵卷一第十七頁），且審理中於開始接受詰問時亦
    一再證述：「（你有無看到趙明拿菜刀對蘇傳欽揮舞之動件
    ？）有，蘇傳欽用椅子頂住他」、「（你一開始看到趙明跟
    蘇傳欽衝突時，趙明是站著還是已經被蘇傳欽弄倒在地？）
    半倒，我馬上壓住他，蘇傳欽馬上打電話」、「（照你所述
    ，趙明在何時拿刀對蘇傳欽揮舞）在半倒時」、「（可否具
    體形容趙明動件為何？）揮舞時趙明拿菜刀，要殺蘇傳欽時
    ，蘇傳欽拿一張椅子頂住他」云云（見本院卷第九十二、九
    十三頁），嗣經質以「照蘇傳欽在檢察官那邊說，他把趙明
    壓在地上時，你才上樓」，則又改稱：上三樓時，蘇傳欽已
    把趙明壓在地上，警詢及偵查中有很多內容是聽蘇傳欽轉述
    的云云（見本院卷九十五頁），顯見證人楊寶治指證被告有
    無揮刀之動作等情，均非親眼目睹，而係聽聞自另一證人蘇
    傳欽，所證已有不足採之處。再由另一證人吳國豐所證：被
    告破門而入當時，楊寶治在現場，蘇傳欽拿起椅子阻擋，我
    從後面抱住被告，蘇傳欽、楊寶治及我三人再合力把被告手
    中所持之菜刀奪下，我再把刀子拿到二樓廚房等情（見本院
    卷第一三四、一三五、一三八至一四０），足見證人楊寶治
    於審理中改證述，其上三樓時，被告已被蘇傳欽壓制在地等
    情，是否屬實，亦非無疑。另就被告持以犯案之菜刀究竟由
    何人拿離開現場，證人楊寶治於審理時雖證述：我上樓時，
    有看到趙明手上拿刀，菜刀係到場之員警從趙明手中拿下來
    的云云（見本院卷第九十五、九十六頁），然證人蘇傳欽於
    警局則證述：我將趙明手中之菜刀奪下後，我母親恐怕該把
    菜刀再度被趙明取得，所以把該菜刀移置二樓廚房之工作台
    云云（見警卷第三頁背面），而證人吳國豐於本院則多次證
    述：菜刀係由其拿到二樓廚房等語（見本院卷第一三四、一
    三五、一四一、一四二、一四四頁），是倘案發時，僅有證
    人蘇傳欽及楊寶治出力制止被告，並由證人楊寶治將菜刀自
    三樓拿至二樓廚房置放，另一證人吳國豐均在旁袖手旁觀，
    何以證人楊寶治對於曾大動作將菜刀由三樓拿至二樓，此等
    親身經歷過之事情，竟已毫無印象，是認證人楊寶治之證述
    ，尚無法遽予憑信。
  2.另證人蘇傳欽於偵查及審理中雖一再證述：「那天我門鎖著
    ，在玩遊戲，趙明用我們二樓菜刀上來，在門口喊『蘇傳欽
    我要殺了你』，後來他用腳踹破門，趙明就進來我房子，他
    右手高舉菜刀作勢要殺我，我當時聽到踹門聲音，我就從椅
    子上站起來，後來趙明進來要砍我時我趕快拿椅子擋，並拉
    著趙明的刀子，把趙明的手往地上折，所以他手有扭到，但
    他還用另一雙手捉我的頭髮，我又把他的那手扭到，我又把
    他的那手扭住，這時我把他壓在地上，我媽這時已經上來樓
    上，我就用另一手拿手機報警，我就一直壓住他，一直到警
    察到」、「我壓住趙明時，我媽媽剛好上樓，我媽媽就幫我
    一起壓住趙明」（見偵卷一第十八頁）、「（趙明把門踹破
    進來之後，有無作何動作？）趙明刀子拿著超過肩膀以上，
    準備要砍我」、「（趙明進來高舉菜刀時有無說話？）有，
    說『蘇傳欽我要殺了你』」、「（有無對你做揮刀動作？）
    有，我用椅子去擋他，揮下來時我往後仰，他要揮到我，我
    用沙發椅子往前面擋，他才沒有砍到」、「（你當時用何椅
    子去砍他？）差不多類似辦公室椅，差不多像書記官的椅子
    這樣」、「（你剛才提到說你用椅子抵擋，是否可以詳述？
    ）我站起來，因為椅子椅背較高，把椅子轉過來擋住他，在
    他砍下來那一剎那」、「（你沒有高舉？）當然沒有，只是
    這樣擋住，我就躲的遠遠的，就是用椅背」、「（刀子砍下
    來時，你說用椅子擋住他，他是直接被你擋住，還是刀子歌
    下來直接砍到椅子？）沒有砍到椅子，擋住了」、「（擋他
    之後你做何動作？）當時很混亂，我的手趕快去抓住趙明持
    刀的手」、「（抓到之後是否你立刻反轉之後壓制在地上？
    ）是」、「（請你詳述扭打的過程？）我抓住他持刀的手，
    他還是在揮，刀子掉下來之後，手再慢慢移」、「（你的意
    思是否受抓住趙明持刀的手，趙明持刀的手繼續晃動？）是
    」、「（晃到他沒力氣手鬆開刀子掉到地上？）是」、「（
    刀子是否你從他手上拿走？）不是」、「（是晃動時自己掉
    到地上？）是」、「（刀子掉到地上之後，你繼續抓他的手
    後，你繼續做何動作？）兩人就滾到地上，剛好找到機會就
    翻轉把趙明制伏，把他的手拗著就制伏在下面」、「（滾動
    中楊寶治是否上來了？）當時差不多就上來了」、「（趙明
    說他要殺了你這句話說幾次？）趙明踹門時就有說」、「（
    進來時有說嗎？）有」等情（見本院卷第一三二至一四三頁
    ）。惟就被告進入房間後有揮刀之動作，及在踹門時或進入
    房間後，有無揚言要殺害蘇傳欽等情，排除證人楊寶治之傳
    聞供述外，僅有證人蘇傳欽之指證，且蘇傳欽此部分證詞又
    與證人吳國豐證述不相符合，而觀諸證人蘇傳欽證述被告係
    持菜刀高舉過肩由上往左下揮砍，其係將椅背較高之椅子轉
    過來阻擋被告等過程，以被告案發當時用腳即可將木門踹破
    ，可見其情緒十分激動，倘被告真有持菜刀由上往左下揮砍
    ，而用以阻擋被告之椅子又經證人蘇傳欽刻意將轉過來，使
    椅背距離被告較遠，而以較高之椅背阻擋被告手中之菜刀，
    則以被告當時盛怒之情況下，揮刀往下一砍，豈有完全未有
    任何刮痕或損壞到椅子之理，足見證人蘇傳欽之證詞，已有
    不合常理之處。反觀證人吳國豐證述：案發時，蘇傳欽把椅
    子整個高舉起來防衛，但我已經攔住趙明，他不會衝過去等
    情節，對照椅子確實未遭被告砍到，自以證人吳國豐之證詞
    為可採。況且，如前所述，倘制伏被告之過程，確實如證人
    蘇傳欽及其母親楊寶治所證，何以證人楊寶治對於曾大動作
    將菜刀由三樓拿至二樓，此等親身經歷過之事情，竟毫無印
    象，再再均可見證人蘇傳欽及楊寶治之證詞明顯有瑕疵，且
    又無其他證據證明其二人所證與事實相符，故認均無足採信
    。
  (三)綜上所陳，公訴人所提之證據尚不足以證明被告有殺人之犯
    意，應認不能證明被告犯殺人罪，惟此部分與被告前揭論以
    恐嚇罪部分，具有危險犯及實害犯之一罪關係，爰不另為無
    罪之諭知。
據上論斷，應依刑事訴訟法第二百九十九條第一項前段、刑法第
三百零五條、第三百五十四條、第四十一條第一項前段，刑法施
行法第一條之一，判決如主文。
本案經檢察官楊書琴到庭執行職務
中    華    民    國   100    年    11    月    16    日
            刑事第九庭  審判長法  官  鍾邦久
                              法  官  蔡直青
                              法  官  包梅真
以上正本證明與原本無異。
如不服本判決應於收受本判決後10日內向本院提出上訴書狀，並
應敘述具體理由。其未敘述上訴理由者，應於上訴期間屆滿後20
日內向本院補提理由書狀（均須按他造當事人之人數附繕本）「
切勿逕送上級法院」。
                              書記官  李淑秋
中    華    民    國   100    年    11    月    16    日
附錄本案論罪科刑法條全文
中華民國刑法第305條：
（恐嚇危害安全罪）
以加害生命、身體、自由、名譽、財產之事，恐嚇他人致生危害
於安全者，處2年以下有期徒刑、拘役或3百元以下罰金。
中華民國刑法第354條：
（毀損器物罪）
毀棄、損壞前二條以外之他人之物或致令不堪用，足以生損害於
3公眾或他人者，處2年以下有期徒刑、拘役或5百元以下罰金。